【裁判字號】    97,抗更二,1
【裁判日期】    970630
【裁判案由】    拍賣抵押物
【裁判全文】
臺灣板橋地方法院民事裁定             97年度抗更二字第1號
抗  告  人  乙○○
相  對  人  甲○○
上列當事人間因拍賣抵押物事件，抗告人對於中華民國96年4 月
14日本院96年度抗更字第2 號所為裁定，提起抗告，經臺灣高等
法院第二次發回更為裁定，本院裁定如下：
    主  文
原裁定廢棄。
相對人在原審之聲請駁回。
聲請程序費用新臺幣貳仟元、抗告程序費用新臺幣壹仟元及再抗
告程序費用新臺幣貳仟元由相對人負擔。
    理  由
一、本件相對人聲請意旨略以：抗告人於民國82年5 月26日以附
    表所示不動產設定本金最高限額新臺幣（下同）8,000,000
    元之抵押權予相對人，以供抗告人所積欠相對人債務之擔保
    ，並依法登記在案。茲因抗告人積欠相對人8,000,000 元，
    已屆清償期而未為清償，相對人為此聲請准予拍賣抵押物等
    語，並提出他項權利證明書、土地登記謄本、抵押權設定契
    約書、本票、臺灣士林地方法院91年度票字第2440號裁定暨
    確定證明書等影本為證。
二、抗告人則抗辯：法院就拍賣抵押物事件為形式審查時，自應
    確認該最高限額抵押權所擔保之債權為何，倘抵押權登記簿
    上未指明該項債權，且於「抵押權設定契約書」上亦無記載
    ，僅泛稱「一切債權」或「全部債權」，則此等最高限額抵
    押權顯無從屬之特定法律關係存在，而為所謂之「概括最高
    限額抵押權」，依法自不生物權效力，而不應准許其實行。
    因之，不論相對人所主張之8,000,000 元本票債權是否屬實
    ，然該本票債權既未記載於抵押權登記簿上，復未記載於「
    最高限額抵押權設定契約書」內，則該本票債權自非係爭最
    高限額抵押權效力所及。又係爭「抵押權設定契約書」上之
    「債權債務範圍」雖載「債權全部」、「債務全部」，然並
    未指明其所由生之特定法律關係為何，且無任何附件足憑，
    此即為「概括最高限額抵押權」，顯非有效等語，並請求將
    原裁定廢棄，駁回相對人拍賣抵押物之聲請。
三、按最高限額抵押權係對於債權人一定範圍內之不特定債權，
    預定一最高限額，由債務人或第三人提供抵押物予以擔保之
    特殊抵押權。故最高限額抵押權所擔保債權必須為一定範圍
    內所發生之債權。準此以觀，最高限額抵押權不僅有其特定
    性，且最高限額抵押權係從屬於此一定範圍內之法律關係，
    最高限額抵押權所擔保者，即係此項法律關係所不斷發生之
    債權。該一定範圍之法律關係即為最高限額抵押權之基礎關
    係。至概括最高限額抵押權，因債權人與債務人間無基本契
    約（一定之法律關係）為擔保債權發生之基礎關係，自難認
    屬有效（最高法院86年度臺上字第3114號判決意旨參照）。
    次按抵押權人聲請拍賣抵押物，在一般抵押，固必先有被擔
    保之債權存在，而後抵押權始得成立；故祗須抵押權已經登
    記，且登記之債權已屆清償期而未受清償，法院即得准許之
    。惟最高限額抵押，抵押權成立時，可不必先有債權存在，
    縱經抵押權登記，因未登記已有被擔保之債權存在，如債務
    人或抵押人否認先有債權存在，或於抵押權成立後曾有債權
    發生，而從抵押權人提出之其他文件為形式上之審查，又不
    能明瞭是否有債權存在時，法院自屬無從准許拍賣抵押物。
    （最高法院著有71年臺抗字第306 號判例意旨參照）。
四、經查，相對人雖主張抗告人向其借款8,000,000 元，並由抗
    告人簽發同上金額之本票1 紙，但已為抗告人所否認（見抗
    告人96年5 月3 日民事抗告狀所載，雖以附表所示抗告人所
    有不動產為其設定同借款金額之最高限額抵押權，登記存續
    期間自82年5 月19日起至同年6 月19日止，約定借款清償期
    為同年6 月19日，惟於抵押權設定契約書上並未載明該抵押
    權擔保債權「限於一定範圍內之法律關係」為何，有他項權
    利證明書、抵押權設定契約書、土地登記謄本等影本存卷可
    按，是本件依相對人所提上開文件為形式上之審查後，尚無
    法明瞭係爭最高限額抵押權擔保「因一定法律關係」所生之
    債權為何，自難遽予認定相對人所主張未獲清償之債權，是
    否屬係爭最高限額抵押權所擔保之範圍，即無從准許拍賣抵
    押物。是原審仍准許拍賣如附表所示不動產，顯有違誤，抗
    告意旨就此部分指摘原裁定不當，求予廢棄，非無理由，應
    由本院廢棄原裁定，並更為裁定如主文第2 項所示。
五、據上論結，本件抗告為有理由，依非訟事件法第46條、第21
    條第2 項、第24條第1 項，民事訴訟法第492 條、第95條、
    第78條，裁定如主文。
中    華    民    國    97    年    6     月    30    日
                 民事第三庭審判長法  官  朱耀平
                                 法  官  邱靜琪
                                 法  官  王瑜玲
正本係照原本作成。如不服本裁定，僅得於收受本裁定正本送達
後10日內，以適用法規顯有錯誤為理由，向本院提出再抗告狀，
（須附繕本一份及繳納再抗告裁判費新臺幣1,000 元），經本院
許可後紿可再抗告。
中    華    民    國    97    年    7     月     3    日
                                 書記官  黃美雲


司法院資訊處製作；財團法人民間司法改革基金會備份。
